臺灣高等法院臺中分院刑事判決
上　訴　人
即　被　告　乙○○
上列上訴人因常業重利案件，不服臺灣南投地方法院中華民國86
年7月10日第一審判決（民國86年度訴字第125號，起訴案號：臺
灣南投地方法院檢察署85年度偵字第4577號、第4578號、第4947
號），提起上訴，經判決後，由最高法院第四次發回更審，本院
判決如下：
    主  文
原判決關於乙○○常業重利罪及執行刑部分，均撤銷。
乙○○以犯重利罪為常業，處有期徒刑肆月，如易科罰金，以參
佰元折算壹日。
    事  實
一、乙○○基於常業重利之犯意，適戌○○向南投縣之萬家村建
    設股份有限公司買斷該公司在南投縣中寮鄉○○○段土地所
    興建之房屋欲轉售，惟因經濟不景氣致轉售與收款之情形不
    佳，戌○○亟需現金週轉而陷於急迫之際，乃自民國（下同
    ）82年3月間起，至83年8月間止陸續簽發支票，向乙○○借
    貸，每次借貸之金額為新臺幣（下同）50萬元或100萬元不
    等，乙○○共貸與戌○○2,350萬元，利息為年利率36%，並
    於借貸時預扣利息，支票屆期，再由戌○○簽發支票告貸入
    款供乙○○兌領，乙○○即恃所得利息維生。嗣於85年10月
    15日晚上11時30分許，乙○○始在南投縣南投市○○路516
    巷12號3樓住處為警查獲，並扣得其所有之印有「工商融資
    ．林先生」字樣之名片62張、及支票、本票、支票簿存根、
    債務單、銀行查詢表登錄單、土地所有權狀、存摺、票據代
    收摺、切結書、桌曆、金融卡、切結書、商業本票簿、送金
    簿、存款簿等物。
二、案經南投縣警察局移請臺灣南投地方法院檢察署檢察官偵查
    起訴。
    理  由
一、訊據上訴人即被告（下稱被告）乙○○矢口否認有前開常業
    重利犯行，並辯稱：自80年間起，伊即與朋友多人合夥開設
    百貨公司、餐廳及ＫＴＶ等事業，雖因生意往來而與朋友之
    間有金錢借貸，並因關係疏淺而收取利息（亦有未收取利息
    者），但並無貸放重利之情事，伊亦未恃此利息收入為生，
    另戌○○經多次傳訊，無論就借貸經過或金額利息計算方式
    ，前後所述均非一致，其證詞殊非可採，且由戌○○自述之
    投資經過以觀，其應為商場經驗老手，顯無可能因為急迫、
    輕率或無經驗而為借貸，兼以其於原審審理時即證稱其非因
    週轉不靈而借貸，且其跳票之時間為84年6月23日，凡此均
    可證明其借貸之時，尚未陷於急迫，另戌○○就利息之指述
    ，無論在利息之預扣或利率方面，均非真實，伊借給戌○○
    之款項，10萬元每月利息二千元至三千元，伊確無常業重利
    犯行等語。
二、惟查：
(一)、被告於警訊時坦承：85年10月15日晚間在伊住處查獲之扣押
    物，係伊自82年間起向他人調借現金以轉借他人賺取利息暨
    貸放高利予他人之相關證物，且伊自82年3月間起即開始經
    營地下錢莊，每借10萬元，每月收取3千元之利息（1年之利
    息為3萬6千元），並自82年3 月間起貸與戌○○2,350萬元
    ，每10萬元每月利息3千元等語（見警訊卷第113頁、第114
    頁）。復於偵查中坦承：警訊時之供詞係屬實在，借錢先扣
    1個月利息，借10萬元每月利息3千元（年息36％），預扣一
    個月，給9萬7千元，票主有些是朋友，有些是別人轉介等語
    （見85年度偵字第4577號卷第65頁）。
(二)、戌○○因向南投縣之萬家村建設股份有限公司買斷該公司在
    南投縣中寮鄉○○○段土地所興建之房屋欲轉售，適逢經濟
    不景氣，轉售與收款之情形不佳，致其亟需現金週轉而陷於
    急迫之際，乃自82年3月間起，陸續簽發支票向被告借貸之
    事實，業據證人戌○○供明在卷。至於證人戌○○雖於本院
    前審審理時證稱：伊每次借貸之金額為50萬元或100萬元不
    等，利息以10天為1期，每100萬元，1期收取10萬元之利息
    （即年息為360％），亦於借貸之時預扣利息云云。然證人
    戌○○係從事經商之生意人，應有精打細算之本質，不可能
    長期任由被告如此重利盤剝。況其均10天之後，再簽發支票
    向被告調現軋入支票戶頭以供被告兌領上期所簽發之支票，
    若其確以上開方式支付利息，則第一次10天借100萬元，僅
    剩90萬元，第二次僅剩80萬元，不及3個月又10日，100萬元
    之借款，必因支付利息而化為烏有，其嗣後又有何資力向被
    告調現，而能延續至83年8月間止？故證人戌○○此部分所
    言不免誇大而有違常情。應認被告所供之年利率36 ％，較
    為可採。證人庚○○於偵查中證稱：戌○○因要投資建設公
    司需資金，而向乙○○借2,350萬元左右等語（見偵字第457
    7號卷第212頁），此部分之證述與被告在警訊及偵查中所供
    相符，堪予採信，嗣於本院審理時證稱：每一百萬元，利息
    二萬元乙節，核與被告所供不符，此部分之證言，不足採信
    。
三、查民國82年之前，政府已大量開放民營銀行設立，由於競爭
    之故，利率年年下降，是年銀行利率已降至年利率6％、7％
    ，然被告卻向證人戌○○收取36％之利息，並予預扣，被告
    所收取之利息，顯已高於一般民間或金融機構之利息甚多，
    其取得與原本顯不相當之重利，當毋庸置疑。按刑事法上之
    常業犯，性質上為目的犯之一種，以行為人本乎觸犯特定罪
    名，反覆實施以遂其犯罪目的之實現，而恃以維生者，即屬
    當之；在犯罪類型上屬於實質上之一罪，因此類犯罪乃行為
    人之犯罪習癖，故祇須犯人有此犯罪習癖並實施犯罪即屬成
    立，其於犯罪當時有無其他職業、犯罪時間之久暫、被害者
    有多少人、或所得多寡，均無礙於其為常業犯之認定（見最
    高法院90年度台上字第1285號、93年度台上字第4967號判決
    ）。被告自82年3月起至83年8月止，前後共借給戌○○2,35
    0萬元，長達1年又5個月，除預扣利息外，利息以年利率36
    ％計算，顯係恃此為生甚明，雖警方僅查獲借款人戌○○一
    人，仍無礙於其常業重利罪之成立。被告雖辯稱其另有其他
    事業，非以此為業，然人之業務可有多種，初不因其另從事
    他業，即認其不成立本件常業重利罪。故被告否認有上開犯
    行之所辯，要屬嗣後飾卸之詞，殊不足採。其常業重利之事
    證，已臻明確，犯行足堪認定。
四、核被告所為，係犯刑法第345條之常業重利罪。被告前開犯
    罪行為後，刑法第41條已於90年1月10日修正公布施行，同
    年月12日生效，經比較修正前後之規定，以修正後之刑法第
    41條第1項前段之規定較有利於被告，爰依刑法第2條第1項
    前段之規定，適用修正後之刑法第41條前段。原審對被告予
    以論罪科刑，固非無見，惟查：被告所犯罪名，原審判決主
    文僅揭示「常業重利」，有欠周全，應以揭示「以犯重利罪
    為常業」，以與論罪科刑法條所揭示之罪名相一致，為完備
    正確（參最高法院85年10月15日、85年度第18 次刑事庭會
    議決議）。次查，原判決誤認被告自80年間起即開始本案犯
    罪，且認定被告均以年息360％之高利將資金貸與林素真、
    朱聰榮、簡明雄、庚○○、徐傑章、李國山、游雅富、張揚
    明、張隆偉等人以謀取不法之利益部分，惟查被告此部分不
    構成常業重利犯行（詳如後述），原判決此部分認定，亦有
    未洽。原審宣告沒收印有「工商融資」、「林先生」等內容
    之名片盒、及支票簿存根、債務單、銀行查詢表登錄單、存
    摺、票據代收摺、切結書、桌曆、金融卡號、商業本票簿、
    送金簿、存款簿等扣押物，惟本案被告雖有本件重利犯行，
    但僅就收取重利之部分觸犯刑責，前開扣押物品，並非供被
    告為本件犯行所用之物，如將上開扣押物均予沒收，將使被
    告之合法債權部分，亦失所憑，原判決併予宣告沒收，亦有
    欠當。被告上訴意旨否認犯罪，雖無理由，惟原判決關於被
    告常業重利部分，既有上述可議之處，即屬無可維持，自應
    由本院將原判決關於常業重利部分及定應執行刑部分，均予
    撤銷改判，爰審酌被告尚無前科，且其所取重利尚非令人咋
    舌之程度，及其犯罪所生之損害等一切情狀，從寬量處有期
    徒刑肆月，並諭知易科罰金之折算標準。
五、公訴意旨又以：被告係自80年間起即在上址經營地下錢莊，
    並以刊登報紙廣告借貸款項之方式，以每10日為1期、每100
    萬元本金收取10萬元利息之重利，將資金借予林素真、朱聰
    榮、簡明雄、庚○○、徐傑章、李國山、游雅富、張揚明、
    張隆偉等九人以謀取不法之利益，並以之為常業，因認被告
    此部分亦犯有常業重利之罪嫌云云。經查，依卷內之證據資
    料所示，僅能證明被告有自82年3月間起為前開貸放重利之
    行為，原審法院雖經傳訊證人林素真、張揚明等人到庭，渠
    等均僅證稱與被告之間，是朋友間互相借貸，被告並無收取
    高利之情形；證人張揚明於本院前審審理時亦為相同之陳述
    ；證人李國山於本院前審審理時亦結證其或為週轉，或為兌
    現票款，或為交割股票才向被告借款，借款金額及次數已忘
    記號等語，亦無證據足認被告確有利李國山急迫而貸放重利
    之情事；訊之證人庚○○於本院審理時供稱：伊未向被告借
    貸過款項云云，至於證人朱聰榮、簡明雄、徐傑章、游雅富
    等人，或查無住所資料，或按址查無其人，且起訴書亦無記
    載被告有乘林素真、朱聰榮、簡明雄、徐傑章、李國山、游
    雅富、張揚明、張隆偉8人急迫、輕率或無經驗而貸以金錢
    之事實，並舉證予以證明，既無法證明被告有檢察官此部分
    所指訴之常業重利犯行，亦無法單憑前開扣案證物而為不利
    於被告之認定，惟檢察官認此部分與被告前揭論罪科刑部分
    ，構成常業重利之實質上一罪，爰不就此部分另為無罪之諭
    知，併予明。
六、本院前更(二)審判決認定被告係乘他人因急迫而亟需資金使用
    之際，將現金陸續貸放給因急迫需錢週轉，而直接或經朋友
    轉介向其借貸之辛○○、午○○、子○○、劉輝男、丁○○
    、廖墂慧、丙○○、陳君玲、李唯精、丑○○、未○○、己○○、酉○○、寅○○、申○○、辰○○、戊○○、卯○○
    、巳○○、陳證光、癸○○、壬○○○等22人，涉犯重利罪
    部分之犯罪事實，並未經檢察官起訴或函請併案審判。訊之
    被告於本院前審或更審中亦始終否認有利用前揭辛○○等22
    人急迫需錢週轉而取得與原本顯不相當之重利犯行，參酌扣
    案之債務單、銀行查詢表登錄單、切結書、本票、送金簿等
    物，經核縱係被告經營地下錢莊常用之物，及由子○○、劉
    輝男、丁○○、廖墂慧、丙○○、陳君玲、李唯精、丑○○
    、未○○、己○○、酉○○、寅○○、午○○、辛○○、申
    ○○、辰○○、戊○○、卯○○、巳○○、陳證光、癸○○
    、壬○○○等人所簽立之扣案切結書中已明確載明：「立切
    結書人因生意週轉須要，持本人支票及客票連同商業本票向
    （林）先生貼現，月息以每萬元二百四十元許（即年息為百
    分之二八．八），貼現金額以票據面額計，憑票無條件擔任
    兌付，如無法兌付願負刑法詐欺行為及民事法律責任，恐空
    口無憑，特立此切結書」等語。依其文義與借款人所簽發之
    本票相互印證，再參酌辛○○之切結書係於81年12月16日書
    立，午○○之切結書則於81年12月30日書立（其他之切結書
    部分未書寫日期，部分則在82年間書立），有各該切結書連
    同借款人所簽發之本票扣案在卷可稽各情，顯見被告自81
    年12月間起，即有在其上開住所，以「林先生」之名義經營
    地下錢莊，陸續貸放款項予辛○○、午○○、子○○、劉輝
    男、丁○○、廖墂慧、丙○○、陳君玲、李唯精、丑○○、
    未○○、己○○、賴廷和、寅○○、申○○、辰○○、戊○○、卯○○、巳○○、陳證光、癸○○、壬○○○等人，並
    向其等收取年息28.2％之利息，此後於83至85年間，則陸續
    提高利息至年息36％，且均預扣1期之利息，其情甚明。被
    告嗣雖改辯稱：扣案之上開證物，部分係張隆偉所有云云，
    惟上開證物均為債權憑證，張隆偉豈有放在被告住處之理？
    況此除與被告於警訊之所供不符外，被告亦坦承不知張隆偉
    之去向，無法查報其地址以供本院傳訊（見本院前審卷第18
    6頁），是被告此部分所辯礙難憑採，另本院依據扣案之本
    票所傳訊到庭之證人陳證光、己○○、巳○○、未○○、丑
    ○○等人，雖均結證本票及切結書係自己所簽發，惟亦均證
    稱未曾向被告本人借貸。被告於偵查中亦經供明：有些人是
    朋友介紹來的云云（見85年偵字第4577號卷第65頁），各該
    證人之本票及切結書既尚留被告處，足認該票款係被告所出
    借，各該證人當係透過他人向被告借貸無疑，惟遍查全卷資
    料，無具體積極證據足資證明被告有乘前揭辛○○等22人急
    迫、輕率或無經驗而貸以金錢之行為，被告縱經營地下錢莊
    取得辛○○等22人與原本顯不相當之重利，尚不足構成重利
    罪，本院認被告此部分並未構成常業重利罪，附此敘明。
七、據上論斷，應依刑事訴訟法第369條第1項前段、第364條、
    第299條第1項前段，刑法第345條、修正後刑法第41條第1項
    前段，罰金罰鍰提高標準條例第1條前段，第2條，判決如主
    文。
本案經檢察官甲○○到庭執行職務。
中　　華　　民　　國　　94　　年　　9　　月　 20   　　日
            刑事第十庭  審判長法  官  林  照  明
                              法  官  林  清  鈞
                              法  官  吳  重  政
上列正本證明與原本無異。
如不服本判決應於收受送達後十日內向本院提出上訴書狀，其未
敘述上訴之理由者並得於提起上訴後十日內向本院補提理由書（
均須按他造當事人之人數附繕本）。
                              書記官  劉  建  智
中　　華　　民　　國　　94　　年　　9　　月　21 　　　日
附錄：
刑法第345條
以犯前條之罪為常業者，處五年以下有期徒刑，得併科三千元以
下罰金。
                                                    　Ａ
如不服本判決應於收受送達後十日內向本院提出上訴書狀，其未
敘述上訴之理由者並得於提起上訴後十日內向本院補提理由書（
均須按他造當事人之人數附繕本）。
